臺灣雲林地方法院刑事判決　　　　　　　 93年度訴字第238號
公　訴　人　臺灣雲林地方法院檢察署檢察官
被　　　告　乙○○
　　　　　　　　　　國民
上　一　人
選任辯護人　林金陽律師
被　　　告　丙○○
　　　　　　　　　　國民
上　一　人
選任辯護人　施登煌律師
被　　　告　庚○○
　　　　　　　　　　國民
上　一　人
選任辯護人　林金陽律師
被　　　告　丁○○
　　　　　　　　　　國民
上　一　人
選任辯護人　蔡碧仲律師
上列被告等因強盜等案件，經檢察官提起公訴（92年度偵字第35
39號），本院判決如下：
    主  文
乙○○、丙○○共同竊盜，乙○○處有期徒刑拾月，丙○○處有
期徒刑捌月。
庚○○、丁○○共同竊盜，均處有期徒刑陸月，如易科罰金均以
佰元折算壹日。
    事  實
一、乙○○與丙○○係父子，利用其等向經濟部水利署承攬「九
    十一年度虎尾溪虎溪、大美堤防新建工程」（下稱系爭工程
    ）之施工機會，於民國92年7 、8 月間，僱用知情之庚○○
    為砂石車司機，及知情之丁○○擔任測量及現場管理，4 人
    基於為自己不法所有意圖之犯意聯絡，由丙○○負責駕駛挖
    土機，在雲林縣莿桐鄉大美村新榮橋下游約600 公尺處，接
    續盜採「大承興業株式會社」所有位於雲林縣莿桐鄉○○段
    513 號地號土地之砂石，再由庚○○負責將砂石外運，因而
    生損害「大承興業株式會社」之權益。嗣於92年8 月12日17
    時30分許，為同地段第529 地號土地所有人張哲誠之祖父戊○○、父親己○發現，誤以為係自己土地被盜挖而出面阻止
    ，為警獲報後趕往現場，發現現場堆置有砂石數堆，上開土
    地已遭盜挖如附圖斜線A 所示之坑洞（經測量面積為256 平
    方公尺，深度約1.9 公尺），並當場扣得挖土機、砂石車各
    1 輛而查獲。
二、案經己○、戊○○訴由雲林縣警察局斗六分局報請臺灣雲林
    地方法院檢察署檢察官偵查起訴。
    理  由
一、訊據被告乙○○、丙○○、庚○○、丁○○均矢口否認有上
    開盜採砂石之犯行，辯稱渠等使用之砂石均採自溪底，並使
    用於鋪設現場堤防道路。被告乙○○、丙○○並否認上開坑
    洞係渠等挖掘，不知是何人所為云云。至被告乙○○是老闆
    ，被告丙○○負責操作挖土機，丁○○則為工地現場監工，
    而被告庚○○負責砂石運送，則均為被告乙○○等4 人所承
    認（見偵卷第9 頁至第10頁、第18頁、警卷第9 頁）。
二、經查：
  (一)起訴書犯罪事實欄雖記載「上開土地已遭盜挖二坑洞（堤防
    旁之坑洞經測量：長寬各約十五米、深約一‧九五米）」，
    惟查，本案經起訴檢察官至上開513 號地號土地勘驗，經己○於現場指出其所看到被告乙○○等4 人挖取之土地之範圍
    ，並由本案案發時到場取締之員警蘇任馳說明取締當時之坑
    洞即警卷所附照片編號之照片所示之坑洞，該坑洞之長
    寬各約15公尺，深約1.95公尺（見偵卷第128 頁檢察官勘驗
    現場筆錄），並由現場測量人員畫出如偵卷第129 頁所示之
    草圖，嗣由雲林縣斗六地政事務所測量後繪製測量成果圖（
    見偵卷第131 頁，即本判決所附之附圖），其中己○所指之
    部分，係附圖斜線B 所示之部分（面積約為1019平方公尺）
    ，取締當時之坑洞則應為附圖斜線A 所示之坑洞（面積約為
    256 平方公尺）。但自警卷第17頁所附編號及偵卷第60頁
    所附編號之照片可看出，因附圖斜線A 所示之坑洞中間尚
    有一類似田埂之土塊將附圖斜線A 所示之坑洞區分為二，故
    偵卷第26頁所附現場位置圖及砂石取樣位置圖上亦將附圖斜
    線A 所示之坑洞分別標示為2 個坑洞，是起訴書所指2
    個坑洞即為偵卷第26頁所附現場位置圖及砂石取樣位置圖上
    該2 個坑洞，亦為附圖斜線A 所示之範圍，先此敘明。
  (二)【附圖斜線A 所示之坑洞係何人所挖掘？】
    1.被告庚○○於警詢時坦承附圖斜線A 所示之坑洞係伊與乙○○、丙○○及丁○○一起挖取等語（見警卷第9 頁）。
    2.被告丁○○於警詢、檢察官訊問時及本院法官訊問時更迭
      次供稱附圖斜線A 所示之坑洞係渠等因施工所開挖等語（
      見警卷第11頁反面、偵卷第53頁至第54頁、本院92年度聲
      羈字第124 號卷第15頁）。
    3.被告乙○○亦陳稱有在雲林縣莿桐鄉○○地段529 號及虎
      尾溪新榮橋下游約600 公尺處挖取砂石（本院92年度聲羈
      字第124 號卷第6 頁至第8 頁）。
    4.從而，足證附圖斜線A 所示之坑洞係被告乙○○、丙○○
      、庚○○及丁○○等4 人所挖掘。
  (三)【被告乙○○等4 人挖掘附圖斜線A 所示之坑洞內之砂石之
    時間點，是否即為92年8 月12日己○、戊○○父子發覺之時
    ？】
    1.證人己○於本院審理時結證稱案發當日伊有看到挖土機將
      砂石上到車上，但從何處挖掘伊並未看到（見本院卷第21
      0 頁反面）。並結證稱92年8 月12日前1 月伊前往529 號
      地號土地附近查看時，當時僅有1 個坑洞（見本院卷第
      211 頁），而該坑洞所在位置經己○於檢察官勘驗現場時
      指認係附圖斜線B 所示之區域（見偵卷第128 頁至第129
      頁及第131 頁）。
    2.證人即案發當日到場處理之員警蘇任馳於檢察官訊問時，
      亦證稱當日伊到達現場時，推土機正在將「蓬粉砂」回填
      入附圖斜線A 所示之坑洞內（見偵卷第14頁）。
    3.被告丙○○則供稱當時伊是要將原本堆置該處之砂石轉挖
      到被告庚○○駕駛之砂石車上以回填道路（見偵卷第12頁
      ）。
    4.惟查，現場扣案砂石經鑑定結果：採樣自挖土機之砂石、
      堤防邊堆放之砂石及砂石車上之砂石，均屬「級配料」，
      而採樣自堤防上面、堤防中間及被挖坑洞等處之砂石，則
      均屬「細骨材」，有第五河川局92年水五工字第09201013
      740 號函在卷可查（附件：扣案砂石篩分析報告書）（偵
      卷第100 頁至第106 頁）。依上開鑑定結果，被告丙○○
      於案發時駕駛之挖土機上之砂石與被告庚○○駕駛之砂石
      車上之砂石均屬「級配料」，顯與附圖斜線A 所示坑洞內
      之砂石為「細骨材」不同。再觀之警卷第22頁編號之照
      片可見堤防旁之砂石係間隔一段距離一堆一堆堆置，是被
      告丙○○等人辯稱當時係將級配料挖至砂石車上後用以回
      填堤防道路，核與上開扣案砂石鑑定結果相符，是本案案
      發時，被告丙○○駕駛挖土機應非在挖取附圖斜線A 所示
      之坑洞內之砂石應可認定。
    5.綜上，由證人己○所述於案發前1 月現場僅有1 個坑洞，
      惟案發時現場即有如附圖斜線A 所示之坑洞，是該坑洞內
      之砂石應係92年7 月、8 月間為被告乙○○等4 人挖取，
      而非92年8 月12日當日所挖掘一節應可認定。又被告乙○○等4 人挖掘如附圖斜線A 所示之坑洞內砂石之時間既非
      92 年8月12日為警查獲當日，則被告乙○○等人挖掘該坑
      洞內之砂石之際，在場實施之人究為幾人無從認定，依罪
      疑唯輕原則，應為有利被告之認定，即被告乙○○等人接
      續挖掘該坑洞內之砂石時，在場實施之人應未達3 人以上
      。
  (四)又經濟部水利署第五河川局曾去函警示被告「超過堤防工程
    用地範圍不得任意施工」，有第五河川局91年水五工字第09
    150109280 號函（附件：虎尾溪河川套疊圖籍）（偵卷第62
    頁）附卷可查，被告丁○○於本院審理時亦結證稱系爭工程
    得就地取材之範圍並不包括附圖斜線A 所示之坑洞（見本院
    卷第241 頁）。且雲林縣莿桐鄉○○段513 號地號土地不屬
    於系爭工程之施工範圍，也有第五河川局93年水五工字第09
    350019350 號函（附件：系爭工程施工範圍圖）（偵卷第16
    6-1 頁至第167 頁）及工程施工範圍地籍圖（偵卷第168 頁
    證物袋）在卷可參。此外，並有第五河川局【河川巡防】、
    取締違規會勘紀錄表、檢察官現場履勘紀錄（警卷第14頁）
    、檢察官92年9 月9日 現場履勘紀錄及被害人提供之編號13
    至19號照片7 張及雲林縣警察局斗六分局拍攝履勘照片4 張
    （偵卷第58頁至第60頁、第83頁至第84頁）、檢察官92年12
    月23日現場履勘紀錄及現場草圖（偵卷第128 頁至第129 頁
    ）、現場照片12張（警卷第17頁至第22頁）、契約書1 本（
    外放），及當場扣得挖土機、砂石車各1 台可證。
  (五)綜上，被告乙○○等4 人明知不得超過堤防工程用地範圍施
    工，且附圖斜線A 所示之坑洞並非得就地取材之範圍，而有
    意圖為自己不法所有之竊盜犯意甚明。又被告乙○○係系爭
    工程之負責人，被告丙○○、庚○○、丁○○則均受僱於乙○○於系爭工程各自負責駕駛挖土機、砂石車及測量之工作
    ，對於上開竊盜砂石之犯行，有犯意聯絡及行為分擔，亦可
    認定。
  (六)【本案其他細節】
    1.雲林縣莿桐鄉○○段529 地號土地為張哲誠所有，有雲林
      縣斗六地政事務所莿桐鄉○○段529 地號權狀附卷可查（
      警卷第15頁）。附圖斜線A 所示之坑洞所在係雲林縣莿桐
      鄉○○段513 號地號土地，並未挖掘到大美段529 號地號
      土地，其使用分區為「河川區」，且為案外人「大承興業
      株式會社」所有之私有地，業據證人王國屏、黃俊傑、謝
      志仲於檢察官訊問時證述明確（見偵卷第150 頁），並有
      雲林縣政府斗六地政事務所土地複丈結果圖（偵卷第131
      頁）、經濟部水利署第五河川局水五管字第09302000210
      號函（附件：虎尾溪莿桐鄉○○段529 地號套疊該溪河川
      圖籍）（偵卷第132 頁至第133 頁）、財政部國有財產局
      臺灣中區辦事處雲林分處93年1 月12日台產中雲三字第09
      30000059號函（附件：本案土地電傳資訊服務系統資料
      ）（偵卷第134 頁至第145 頁）等各1 份附卷可佐。
    2.系爭工程之名稱應為「九十一年度虎尾溪虎溪、大美堤防
      新建工程」，也有第五河川局93年水五工字第0935001935
      0 號函1 份在卷可查（偵卷第166-1 頁）。
  (七)被告乙○○等4 人辯稱渠等使用之砂石均採自溪底，並使用
    於鋪設現場堤防道路，並否認上開坑洞係渠等挖掘，不知是
    何人所為云云。被告乙○○等4 人之辯護人就被告丁○○警
    詢及偵訊之供述則辯稱被告丁○○供述時檢察官並未提示任
    何圖示或照片供其辨認，是被告丁○○上開不利供述不宜作
    為不利被告等人之認定之依據。然查:
    1.被告丁○○於92年8 月13日，因檢察官聲請羈押由本院法
      官訊問時，曾有如下對答：「法官問以：現場之坑洞是你
      們挖的嗎？（提示現場照片二）被告丁○○答：是。因為
      當時要施工，故才開挖。」（見本院92年度聲羈字第124
      號卷第15 頁）。 是被告丁○○經本院法官提示現場照片
      仍為上開陳述，足認被告丁○○上開供述並非出於錯誤甚
      明。況被告丁○○自承從91年11月就開始參與系爭工程之
      工作，並擔任測量之工作，對於系爭工程及該工地之地形
      、地貌應均相當熟悉，且被告丁○○於本案案發時又為警
      當場查獲，對於警詢及檢察官訊問時所指之坑洞要難諉為
      不知。被告丁○○之辯護人復辯稱被告丁○○僅係領取固
      定月薪之員工，並不會因盜取砂石而收取利潤，因認被告
      丁○○並無涉犯本案竊盜砂石之犯行。然被告丁○○擔任
      系爭工程現場管理、測量工作為證人乙○○證述明確（見
      本院卷第236 頁反面）。又被告丁○○於系爭工程負責現
      場管理，並得指派現場工人種樹苗、拾草、派車載運砂石
      ，為被告丁○○於警詢時陳述甚明（見警卷第10頁反面至
      第11頁）。被告丁○○對於系爭工程工地內顯然具有相當
      之指揮權。而附圖斜線A 所示之坑洞內之砂石係被告丁○○等人挖掘出來供作便道之用，亦經被告丁○○於警詢時
      供陳明確（見警卷第11頁反面），則被告丁○○對於採取
      附圖斜線A 所示之坑洞內之砂石顯然知情並參與。至於被
      告丁○○是否因此而獲有額外之利益，則非所問。蓋參與
      犯罪者之動機、目的為何容有多端，被告丁○○或因受僱
      於被告乙○○而參與實施本案犯行，然被告丁○○本可自
      由選擇參加與否，但被告丁○○明知附圖斜線A 所示之坑
      洞超出系爭工程可就地取材之範圍，而仍參與挖掘該坑洞
      之行為，自係參與本案竊盜犯行灼然甚彰，是被告丁○○
      之辯護人所為上開辯解，亦無可採。
    2.被告庚○○受僱於被告乙○○5 、6 個月，為被告庚○○
      所自承（見偵卷第17頁），被告庚○○既於系爭工程工作
      5 、6 個月時間，辯稱對於系爭工程工地內之地形、地貌
      亦難以置信。是被告庚○○之辯護人上開辯解亦不可採。
    3.被告乙○○、丙○○雖辯稱不知附圖斜線A 所示之坑洞何
      人挖取云云，然該坑洞是被告庚○○與被告乙○○、丙○○及丁○○一起挖取業據被告庚○○於警詢時陳述明確（
      見警卷第9 頁）。又附圖斜線A 所示之坑洞業已超出被告
      乙○○等人系爭工程可就地取材之範圍，相距有2 、30公
      尺左右，亦據證人甲○○結證明確（見本院卷第218 頁）
      。是被告乙○○與丙○○對於附圖斜線A 所示之坑洞辯稱
      不知何人挖取，及辯稱渠等依系爭工程合約得就地取材云
      云，顯係均為事後卸責之詞，不足採信。
  (八)證人己○於檢察官訊問時固曾陳稱於本案案發前1 個月曾看
    見有人在該處挖掘，當時伊有制止對方繼續挖掘，並於檢察
    官現場勘驗時指出案發前1 個月所見挖掘範圍（見偵卷第20
    頁、第128 頁至第129 頁），並經雲林縣斗六地政事務所測
    量後製作土地複丈成果圖如本案判決附圖斜線B 所示坑洞之
    範圍。然查，證人己○於案發前1 個月所見挖掘附圖斜線B
    所示坑洞之人並非被告乙○○、丙○○、庚○○或丁○○中
    之任何一人，亦據證人己○於本院審理時結證證述明確（見
    本院卷第211 頁）。是附圖斜線B 所示坑洞是否為被告乙○○等4 人所挖掘即有可疑，復未經檢察官起訴或提出其他事
    證以資證明，本院自無從就附圖斜線B 所示坑洞是何人所為
    為審理，附此敘明。
  (九)從而，本案事證已臻明確，被告乙○○等4 人上開竊取砂石
    之犯行洵堪認定，應依法論處。
三、核被告乙○○、丙○○、庚○○、丁○○4 人所為係犯刑法
    第320 條第1 項之竊盜罪。又如附圖斜線A 所示坑洞內面積
    達256 平方公尺其內之砂石當非目前一台可裝載14立方公尺
    之砂石車可載運完成，當係利用數台砂石車接續完成，核係
    基於單一竊盜犯意所為之接續舉動，應評價為行為單數，祇
    觸犯一竊盜罪名。被告乙○○、丙○○、庚○○、丁○○間
    ，就上開竊盜犯行，有犯意聯絡及行為分擔，均為共同正犯
    。至公訴意旨認被告丙○○、庚○○、丁○○等3 人所為係
    犯刑法第321 條第4 款之加重竊盜罪，被告丙○○所為並構
    成刑法第329 條、第330 條第1 項加重準強盜罪固非無據（
    起訴書所載起訴法條業據公訴檢察官當庭變更，見本院卷第
    93 頁 及第203 頁）。然查，被告丙○○、庚○○、丁○○
    等3人 為警查獲當日，並非實施竊盜犯行之際，而被告乙○○等人實施竊盜犯行之際，在場實施之人，依罪疑唯輕原則
    ，應為有利被告之認定，即在場實施竊盜犯行之人，未達3
    人以上，已如上開理由欄二、(三)5.所述，是公訴意旨認被告
    丙○○、庚○○、丁○○涉犯刑法第321 條第4 款結夥三人
    以上竊盜罪及被告丙○○所為並構成刑法第329 條、第330
    條第1 項加重準強盜罪是有誤會，惟其起訴之基本事實同一
    ，起訴法條應予變更。又起訴書所載被告乙○○、庚○○、
    丁○○等3 人涉犯水利法第92條之1 第1 項中段、第78條第
    1 項第3 款之罪嫌部分與所犯竊盜罪部分有方法結果之牽連
    關係，為牽連犯，被告丙○○所犯準強盜罪部分與違反水利
    法部分則應分論併罰，惟此業據公訴檢察官就被告丙○○部
    分確認上開2 罪關係為牽連關係，並就被告乙○○等4 人所
    涉違反水利法部分減縮，本院就違反水利法部分不再審理，
    併此敘明。
四、爰審酌被告乙○○、丙○○、庚○○、丁○○等4 人藉從事
    公共工程之機會，竟竊取他人土地之砂石，謀取不當利益，
    犯後猶矢口否認犯罪顯無悔改之意，並審酌被告乙○○係系
    爭工程之負責人，對於要否竊盜附圖斜線A 所示坑洞內之砂
    石當有決策權，而應負較重之刑責；被告丙○○竟僅因竊盜
    犯行遭被害人己○、戊○○發覺，即出手毆打被害人己○、
    戊○○，致己○因而受有右手大拇指基部粉碎性骨折、左手
    挫傷、淺部撕裂傷、雙下肢右肘下瘀青，戊○○因而受有腦
    震盪、意識不清、左顏面挫傷等傷害，有該2 人診斷證明書
    附卷可查（見警卷第13頁、第14頁），雖於事後已與被害人
    己○2 人達成調解，並經被害人撤回告訴（見偵卷第42頁至
    第45頁），犯後態度不佳，所為仍應予非難；被告庚○○、
    丁○○受僱於被告乙○○，或因賺取生活所需而參與本案犯
    行，然手段仍不足取等一切情狀，分別量處如主文所示之刑
    ，並就被告庚○○、丁○○所科之刑宣告易科罰金之標準。
據上論斷，依刑事訴訟法第299 條第1 項前段、第300 條，刑法
第28條、第320 條第1 項、第41條第1 項前段，罰金罰鍰提高標
準條例第1 條前段、第2 條，判決如主文。
本案經檢察官辛○○到庭執行職務
中　　華　　民　　國　　94　　年　　9 　　月　　23　　日
                  刑事第二庭審判長法  官  林  輝  煌
                                  法  官  柯  志  民
                                  法  官  李  明  鴻
以上正本證明與原本無異。
如不服本判決，應於判決送達後10日內，向本院提出上訴狀。（
須附繕本）
                                  書記官  孫  秀  桃
中　　華　　民　　國　　94　　年　　9 　　月　　23　　日
附錄本案論罪科刑法條全文
中華民國刑法第320條
 (普通竊盜罪、竊佔罪)
意圖為自己或第三人不法之所有，而竊取他人之動產者，為竊盜
罪，處五年以下有期徒刑、拘役或五百元以下罰金。
意圖為自己或第三人不法之利益，而竊佔他人之不動產者，依前
項之規定處斷。
前二項之未遂犯罰之。
